臺灣臺北地方法院民事判決　九十年度簡上字第四三五號
　　上　訴　人　乙○○
　　被上訴人　　甲○○
右當事人間請求損害賠償事件，上訴人對於中華民國九十年六月二十一日本院新店簡
易庭八十九年度店簡字第四一四號第一審判決提起上訴，本院判決如左：
    主      文
上訴駁回。
第二審訴訟費用由上訴人負擔。
    事      實
甲、上訴人方面：
一、聲明：
（一）原判決不利於上訴人部分廢棄。
（二）被上訴人應再給付上訴人新台幣（下同）一百零八萬七千三百五十五元（地下
      室八千元、汽車修復費用七萬九千三百五十五元、精神慰撫金一百萬元）。
（三）鑑定費用十萬元及其利息應由被上訴人負擔。
二、陳述：除與原審判決書所載相同者茲予引用外，補稱：
（一）被上訴人所有坐落台北市○○○路○段二二五之二號三樓之房屋（下稱系爭房
      屋）既經鑑定單位鑑定有漏水之情事，但原審判決對此卻隻字不提。且因原審
      承辦法官未對地下室部分勘驗，致上訴人就地下室及車子部分之損害求償無門
      。然被上訴人所有之前開房屋既會漏水，即會由三樓漏到二樓，再由二樓漏到
      一樓再到地下室，且因地下室會漏水，導致停在地下室之車子生銹。又被上訴
      人既經判定為有過失之一方，鑑定費用即應由被上訴人負擔。
（二）上訴人因漏水問題，致精神相當痛苦，且隨時間之經過而增加，故請求精神慰
      撫金一百萬元。
三、證據：援用原審之立證方法。
乙、被上訴人方面：
一、聲明：駁回上訴。
二、陳述：除與原審判決書所載相同者茲予引用外，補稱：當初社區之主任委員曾通
    知有漏水問題，也經過會勘，但是並未發現被上訴人所有之系爭房屋有問題，況
    上訴人並不同意由管理規約來分擔修復費用。
三、證據：援用原審之立證方法。
    理      由
一、上訴人起訴主張：被上訴人所有坐落台北市○○○路○段二二五之二號三樓房屋
    之浴室牆面於民國八十八年六月間開始漏水，致上訴人所有坐落系爭房屋之樓下
    即台北市○○○路○段二二五之二號二樓房屋之臥室油漆剝落、客廳滲水，及系
    爭大樓之地下室油漆剝落、滲水、長黴，暨上訴人所有停在地下室車牌號碼ＢＲ
    四六二一之汽車（下稱系爭車輛）發生銹蝕之情形。又上訴人前為美國哈佛大學
    醫學院副研究員，現為國立大學醫學院副教授，自從上訴人所有房屋漏水，致上
    訴人終日如同生活在水牢之中，每日掃除污水，衣物傢俱長黴，使上訴人惶惶不
    可終日，身心疲勞，必須看精神科以解精神身心損害，減少壓力，是上開漏水情
    形已致上訴人精神受到損害，爰依民法第十八條、第一百九十五條、第一百八十
    四條規定請求被上訴人應賠償上訴人上開二樓臥室、客廳之修復費用八千一百元
    、地下室之修復費用八千元、車子之修復費用七萬九千三百五十五元及精神慰撫
    金一百萬元，共計一百零九萬五千四百五十五元。賠償金應加計法定利息於判決
    後十五日內提存法院等語（其中上開二樓臥室、客廳之修復費用八千一百元經原
    審判命被上訴人給付，未據被上訴人聲明不服，已告確定。另上訴人於原審原另
    聲明賠償金應加計法定利息於判決後十五日內提存法院一節，上訴人就此於本院
    亦未再為此項聲明，亦告確定）。
二、被上訴人則以：上訴人未能證明其所有之房屋有漏水情形係因被上訴人之故意或
    過失所致。又鑑定過程相當草率，且未指明漏水之水管為公共管線或私人管線，
    況滲水問題非單純三樓問題，公共管道也是滲水原因，而現場會勘證實可能漏水
    之處有三，即二樓進水管、公共排水管、三樓進水管。另三樓主臥室於四月初開
    挖更新該部分水管後，並未見其他滲漏處所，目前外觀所見，除二樓進水管接頭
    有滲水所造成水漬痕跡外，並未見其他明顯滲水之處，故此滲漏原因與三樓水管
    及公共管道應無關。再者，鑑定報告照片顯示地下室滴水處為車號ＣＥ－０七九
    七之車位，上訴人之停車位與滲水處仍有二車位之距離，且其停車位置地面一直
    為乾燥狀況，故上訴人之車子有銹蝕情形應與漏水無涉。且縱被上訴人對年久失
    修之管線有修繕之義務，但被上訴人曾要求依公寓大廈管理條例第十二條規定處
    理，然上訴人卻堅持要將車輛送修及要求慰撫金等不合理之賠償，致無法進行整
    修工作，故對此損害之擴大，上訴人亦具有民法第二百一十七條規定之與有過失
    問題，且上訴人所主張之修復費用亦過高。此外，上訴人係因財產權受侵害，其
    請求非財產上之損害賠償，實與民法第一百九十五條之規定有違等語置辯。
三、本件上訴人主張其所有坐落系爭房屋之樓下即台北市○○○路○段二二五之二號
    二樓房屋之臥室油漆剝落、客廳滲水，及系爭大樓之地下室油漆剝落、滲水、長
    黴，暨上訴人所有之系爭車輛發生銹蝕之情形等情，業據其提出房屋漏水受損照
    片數幀為證，且為被上訴人所不爭執，自堪信為真實。至上訴人另主張前開油漆
    剝落、滲水及車子銹蝕之情形係被上訴人所有之系爭房屋漏水所造成一節，則為
    被上訴人所否認，並以前揭情詞置辯。是本件首應審酌者厥為上訴人所有上開二
    樓房屋之臥室油漆剝落、客廳滲水，及系爭大樓之地下室油漆剝落、滲水、長黴
    ，暨系爭車輛發生銹蝕之情事，是否為系爭房屋之漏水所致？茲分述如下：
（一）經查，本院依上訴人聲請台北市土木技師公會派員會同鑑定台北市○○○路○
      段二二五之二號二樓上訴人住處之浴室、主臥室、客廳、地下室等處油漆剝落
      、滲水之肇致原因，鑑定結果認「本案鑑定標的物屋齡約十七年，經現場會勘
      結果三樓底版位於主臥室衛浴間，因管線老舊有漏水滲漏現象，以致造成二樓
      住戶牆面產生水、白華及油漆脫落等情況，及地下室之管線末端滲漏滴水」等
      情，有該鑑定報告書可稽。另該案鑑定人王繼賢並證稱：漏水的原因有可能是
      管線老舊、破裂或九二一地震，因鑑定範圍僅限定二、三樓，故是否為公共水
      管，需再調查，但可以確定三樓樓地板確實有漏水等語（參原審九十年二月一
      日言詞辯論筆錄）。次查，本院於九十年二月一日會同二位鑑定人到場勘驗，
      經開啟二樓二處水龍頭，看三樓浴室內二樓給水管部分，發現接頭有溼但未見
      有水滴現象，鑑定人王繼賢並陳述：「二樓給水管接頭有濕但並無水滴現象，
      公共排水管部分亦有水漬痕跡，至於是那一層漏水則無法確定」等語，有勘驗
      筆錄、現場簡圖可參酌。又本件訴訟審理中被上訴人並自行僱工就三樓浴室馬
      桶進水管部分更新管線，事後經上訴人當庭表示現已無漏水現象（參原審九十
      年五月十七日言詞辯論筆錄），故原鑑定報告書及鑑定人一致認定本件上訴人
      住處二樓漏水原因係因三樓底版位於主臥室衛浴間內給水管線老舊而產生漏水
      滲漏現象，應可確信。被上訴人抗辯上訴人所有之房屋漏水與二樓浴室管線無
      關云云，尚不足採。
（二）至於地下室漏水原因部分，據鑑定人王繼賢證稱：「公共排水管馬桶部分可能
      有漏水，至於那一層漏，須另行測量才知」、「地下室的頂板有明顯漏水痕跡
      ，其與三樓的漏水管線是否有關連無法判斷」等語（參原審九十年二月一日言
      詞辯論筆錄及勘驗筆錄），另勘驗當日見上訴人二樓浴室二條公共排水管，一
      條有水滴現象，另一條則位於頂板部分有水漬痕；被上訴人三樓浴室二條公共
      排水管則未見有任何水漬痕或滴水現象，參酌鑑定人陳述，該公共排水管線或
      許有漏水現象，但實際是那一層樓面所設公共排水管線有破損導致地下室管線
      末端滲漏滴水，因未實際逐層勘查開挖，實無法確定。此外上訴人復未能確實
      舉證證明地下室管線末端滲漏滴水現象確係被上訴人三樓住處管線老舊破裂所
      致，上訴人主張此部分漏水亦係被上訴人住處管線滲漏所引起，即乏根據。
四、按因故意或過失，不法侵害他人權利者，負損害賠償責任，民法第一百八十四條
    第一項前段定有明文。依上所述，被上訴人所有之系爭房屋為屋齡約十七年之老
    舊房屋，舊屋容易漏水，既屬常態，則房屋所有人自應以善良管理人之注意，善
    盡維修之責任。本件被上訴人怠於善盡維修之注意，致其三樓浴室排水管線發生
    滲漏，滲入上訴人所有之建築物，使上訴人受有損害，應屬有過失，從而上訴人
    依上開規定訴請被上訴人賠償，即屬有理由。至上訴人請求被上訴人賠償之各項
    損害，是否准許，分述如次：
（一）修復上訴人所有前開二樓浴室、主臥室、客廳之油漆剝落回復費用八千一百元
      部分，業據上訴人提出估價單乙紙為證，被上訴人雖稱該等修復費用過高一語
      ，但斟酌上訴人住處室內面積約三十六坪及需僱工請人代為粉刷等情況，八千
      一百元尚屬合理，故應屬回復原狀所必要之費用，應予准許。至於地下室鋼筋
      外露處理、平頂水泥漆、水管油漆費用八千元及汽車修復費用七萬九千三百五
      十五元部分，雖據上訴人提出估價單為憑，但如前所述，上訴人並無法舉證證
      明地下室管線末端漏水係被上訴人住處管線老舊滲漏所致，是上訴人請求被上
      訴人賠償此部分之損害，於法無據，不應准許。
（二）本件上訴人另主張被上訴人拒不修復漏水情形，造成上訴人之房屋持續受有損
      害，並致其精神受有痛苦，請求被上訴人賠償精神慰藉金一百萬元一節，固據
      其提出診斷證明書一紙為證。惟按受精神之損害得請求賠償者，法律皆有特別
      規定，如民法第十八條、第十九條、第一百九十四條、第一百九十五條、第九
      百七十九條、九百九十九條等是，換言之，慰藉金之賠償須以人格權或特定身
      分法益遭遇侵害，使精神上受有痛苦為必要（最高法院五十年台上字第一一一
      四號、五十一年台上二二三號判例參照）。查上訴人因被上訴人之過失行為受
      有損害者，係上訴人三樓房屋所有權，上訴人個人人格權難認受有直接侵害，
      而上訴人因其財產損壞所造成非財產上之損害，現行法上並無規定得請求賠償
      ，故上訴人請求一百萬元精神賠償於法究非有據，應予駁回。
（三）至被上訴人另稱上訴人拒依公寓大廈管理條例第十二條規定處理，對其損害之
      擴大與有過失等語，亦未舉證以實其說，尚難足採。
五、末按民事訴訟法所規定之訴訟費用，係指包括因訴訟之提起及進行，當事人為伸
    張、防衛及實行權利所必要，依法令規定而支出之費用在內。本件上訴人另主張
    於原審審理時，法院為明瞭上訴人所有之前開二樓房屋之浴室、主臥室、客廳及
    地下室等處油漆剝落、滲水之肇致原因，曾經上訴人聲請囑託台北市土木技師公
    會鑑定，而由上訴人墊付鑑定費用十萬元等情，固據其提出收據二紙為證。惟查
    ，上開鑑定費用係原審於訴訟進行中，為確定漏水原因而支付之費用，依前開說
    明，上開鑑定費用自屬訴訟費用，須待本件判決確定後，依法聲請確定訴訟費用
    額之問題，尚不能於本件審理時一併請求。是被上訴人就此部分聲明鑑定費用十
    萬元及其利息應由被上訴人負擔，為無理由，應予駁回。
六、綜上所述，本件上訴人住處二樓漏水原因既係因三樓底版位於主臥室衛浴間內給
    水管線老舊而產生漏水現象，則上訴人請求被上訴人應賠償修復上訴人所有前開
    二樓浴室、主臥室、客廳之油漆剝落之費用八千一百元，即屬有理。從而，上訴
    人依據侵權行為之法律關係請求被上訴人賠償八千一百元，洵屬正當，應予准許
    ，逾此金額之請求，即無理由，應予駁回。原審判命被上訴人給付八千一百元，
    而駁回上訴人其餘之訴，關於原審駁回上訴人其餘之訴部分，核無不當，上訴意
    旨指摘原判決此部分不當，求予廢棄改判，為無理由，應駁回其上訴。至於上訴
    人另請求被上訴人應負擔鑑定費用及其利息部分，上訴人之請求為無理由，亦應
    駁回之。
七、因本案事證已臻明確，兩造其餘主張陳述及所提之證據，均毋庸再予審酌，附此
    敘明。
八、據上論結，本件上訴為無理由，依民事訴訟法第四百三十六條之一第三項、第四
    百四十九條第一項、第七十八條，判決如主文。
中　　　華　　　民　　　國　　九十一　　年　　　一　　　月　　　九　　　日
                                            民事第五庭審判長法官　王碧芳
                                                            法官  高偉文
                                                            法官  林秀圓
右為正本係照原本作成
本件當事人須以本判決適用法律顯有錯誤為上訴理由時，始得於本判決送達後二十日
內向本院提起上訴狀，如已於本判決宣示後送達前提起上訴者，應於判決送達後十日
內補具上訴理由（均按他造當事人之人數附繕本），並經本院許可後方得上訴最高法
院。
中　　　華　　　民　　　國　　九十一　　年　　　一　　　月　　　九　　　日
　　　　　　　　　　　　　　　　　　　　　　　　　　　法院書記官　林蓮女
